【裁判字號】    90,台上,6631
【裁判日期】    901031
【裁判案由】    恐嚇
【裁判全文】
最高法院刑事判決                                九十年度台上字第六六三一號
    上  訴  人  乙○○
                甲○○
右上訴人等因恐嚇案件，不服台灣高等法院中華民國八十八年六月十六日第二審判決
（八十八年度上訴字第八六四號，起訴案號：台灣基隆地方法院檢察署八十七年度偵
字第二九五四、二九五六號），提起上訴，本院判決如左：
    主  文
原判決撤銷，發回台灣高等法院。
    理  由
本件原判決維持第一審依牽連犯關係從一重論上訴人乙○○、甲○○以共同意圖為自
己不法之所有，以恐嚇使人將本人之物交付罪，乙○○（累犯）處有期徒刑壹年拾月
；甲○○處有期徒刑壹年陸月，駁回上訴人等在第二審之上訴，固非無見。
惟查：(一)刑法上之恐嚇取財罪，係以將來之惡害恫嚇被害人使其交付財物為要件，若
當場施以強暴脅迫達於不能抗拒程度，即係強劫行為，不能論以恐嚇罪名。卷查被害
人陳亞萍於警訊、偵查及第一審法院調查中先後證稱：「計程車開到暖江橋時，坐在
後座（指乙○○）之男子就從前座把我拉到後座，把我壓到椅子上不讓我把頭抬起來
，……，他們（上訴人）二人把我押上車曾在途中搜我身上皮包，因我皮包內祇有新
台幣（下同）一百元，他們就叫我打電話回家跟家人說要向我借錢，而且要借五萬元
，叫我家人準備，……結果我家人說祇有二萬元，他們就說二萬元也可以，……我回
家向家人拿了二萬元，就趕緊再回到東勢街、暖暖街上把二萬元交給他們二人，我就
回家了」（見民國八十七年七月十日警局卷）、「車子過瑞芳與基隆之分叉口，我的
座位突然往後倒，我嚇了一跳，本來要尖叫，後面那個人（指乙○○）用毛巾摀住我
的嘴巴，使我無法叫，前座之司機壓住我的腳，後座的人把我拉到後座」（見八十七
年度偵字第二九五四號卷第二十九頁背面）、「（我）沒有（在掙扎中踢到車子的玻
璃及損壞），是他們自己開口說用這個名義來（要錢），因為當時他們有開我皮包發
現沒有錢，才用這個名義來索錢」等語（見第一審卷第七十三頁），乙○○於警訊及
偵查中分別供稱：「當陳女上車後，我即將陳女座椅放倒」（見八十七年七月十日警
局卷）、「是陳女在掙扎，我才壓住她」云云（見八十七年度偵字第二九五四號卷第
九頁背面），甲○○於偵查及原審調查中供述：「突然陳女身體往後倒，被乙○○拉
到後座，控制陳女，一手勒住脖子，一手拿毛巾壓住陳女嘴巴」（見八十七年度偵字
第二九五六號卷第五頁）、「最初載陳女時只想向他拿一點錢」等語（見原審卷第四
十二頁）。如果無訛，則上訴人等顯係意圖為自己不法之所有，已著手於強暴行為之
實施，並已得財二萬元既遂。乃原判決未詳細審酌上訴人等之強暴行為是否達於使人
不能抗拒之程度，遽於判決理由內論述「被告（上訴人）二人於警訊及原審（第一審
法院）審理中亦一再表示駕計程車攬客之目的在於向乘客恐嚇取財，……。又被告等
雖未以強暴脅迫強取被害人身上財物……」等情（見原判決第四頁第二至八行），資
為論處上訴人等妨害自由及恐嚇取財罪之理由，顯與卷內資料不符，並有調查未盡及
適用法則不當之違背法令。(二)卷查檢察官於第一審八十七年十一月十八日審判庭到庭
陳述起訴要旨，已陳明起訴要旨如起訴書所載外，另補充被告等一人以毛巾摀住被害
人，另一人壓制被害人之雙腿，使其達於不能抗拒之程度，並動手搜刮財物，已實施
盜匪行為等情。論告時復稱：「依起訴書論罪法條外，另依盜匪未遂論處」；嗣於八
十七年十二月二十三日再開辯論時，仍論告稱：「請依法判決」，有各該審判筆錄可
按，足見檢察官於最後一次審判期日，並未變更先前所稱「另依盜匪未遂論處」之論
告。乃第一審判決見未及此，遽於判決理由內論謂「本院（第一審法院）審理庭第一
次言詞辯論時，蒞庭檢察官曾當庭變更起訴法條，認被告二人涉有盜匪未遂罪嫌，俟
本院（第一審法院）再開辯論後，蒞庭檢察官復認被告二人仍係犯上述二罪，是本件
並無變更起訴法條之必要」云云（見第一審判決第二頁背面第二至四行），顯與卷存
訴訟資料不符，原判決未予糾正，仍予維持，自屬於法有違。上訴意旨，雖未指摘及
此，惟為本院得依職權調查之事項，應認原判決有撤銷發回之原因。又本件較重之恐
嚇取財罪，依刑事訴訟法第三百七十六條第六款規定雖不得上訴於第三審法院，唯相
牽連較輕之刑法第三百零二條第一項之妨害自由罪，得上訴於第三審法院，依審判不
可分原則，自得一併提起第三審上訴，附此明。
據上論結，應依刑事訴訟法第三百九十七條、第四百零一條，判決如主文。
中      華      民      國     九十     年      十      月    三十一    日
                              最高法院刑事第十一庭
                                  審判長法官  林  增  福
                                        法官  邵  燕  玲
                                        法官  吳  昆  仁
                                        法官  陳  世  雄
                                        法官  惠  光  霞
      右正本證明與原本無異
                                              書  記  官
中      華      民      國     九十     年     十一     月      五      日


司法院資訊處製作；財團法人民間司法改革基金會備份。
